---
title: "Relatório: Nacionalização Partidária no Brasil"
author: "Willber Nascimento"
lang: "pt-br"
output:
  pdf_document:
    toc: true
    number_sections: true
abstract: "O objetivo desse relatório é descrever os dados da nacionalização dos partidos e do sistema partidário brasileiro. Coletamos dados do desempenho eleitoral dos partidos nos pleitos da Câmara dos Deputados de 1998-2018 e aplicamos a fórmula de Gini para criamos o Índice de Nacionalização Partidária (INP), seguindo o modelo proposto por Jones e Mainwaring (2003). "
---

```{r setup, include=FALSE}
knitr::opts_chunk$set(echo = TRUE)
library(knitr)
library(kableExtra)
source("./03-analise-exploratoria.R")

```

# Introdução

Em termos gerais, a nacionalização tenta avaliar o grau em que o apoio eleitoral dos partidos políticos é homogêneo entre as unidades federativas estaduais. De acordo com Jones e Mainwaring (J&M) (2003), sistemas partidários nacionalizados refletem um importante componente da dinâmica da competição partidária, possui um efeito sobre fatores como a sobrevivência da democracia, competição política e no comportamentodo legislativo e nas políticas públicas.

Na existência de um sistema partidário nacionalizado, os partidos possuem abrangência nacional e tendem a se expressar e agir segundo uma orientação nacional comum em vez de se dividirem em questões regionais ou subnacionais (Borges, 2015; Morgenstern at al, 2009, Jones, 2010). Diversas questões téoricas e metodológicas estão postas nos circulos acadêmicos e este documento não tenta respondê-las. 

O objetivo aqui é *aplicar o conceito e a medida proposta por Jones e Mainwaring (2003) para o caso brasileiro* em eleições sucessivas. O material tem como cunho a ideia de servir como uma fonte dos dados e um laborátorio para interassos em R e Rmarkdown e tecnologias relacionadas. 

## Como medimos a nacionalização?

J&M (2003) argumentaram que uma vez que a nacionalização é uma medida de homogeneidade da distribuição dos votos entre unidades eleitorais distintas seria perfeitamente possível aplicar a fórmula do coeficiente de Gini ^[Você pode acessar o artigo da Wikipedia para ter uma noção do que é o Gini: <https://pt.wikipedia.org/wiki/Coeficiente_de_Gini>. Para uma noção mais aprofundada sobre a mensuração de índices desse tipo você pode ver Cowell (2010) <http://darp.lse.ac.uk/papersDB/Cowell_measuringinequality3.pdf> e Taagepera (1979).] para mensurar esse conceito. Uma vez mensurado o Gini subtrai-se 1 para que inverta-se a interpretação: quanto mais próximo de 1 mais nacionalizado. 

A aplicação poderia ser resumida como:

$$
\begin{aligned}
 GINI = \sum_{i=0}^{k-1} (Y_{i+1} + Y_{i})(X_{i+1} - X_{i})
\end{aligned}
$$
Onde:

$k$: o número de distritos

$Y_i$ a proporção acumulada da riqueza para o distrito $ith$

$X_i$ a proporção acumulada da população para o distrito $ith$

Felizmente o R possui pacotes que aplicam fórmulas similares a esta para nós. Nesse projeto usamos a função `ineq` do pacote [`ineq`](https://www.rdocumentation.org/packages/ineq/versions/0.2-13). Seu uso é tão simples quanto: ```ineq(x, type="Gini")```, para uma variável quantitativa *x* qualquer. No nosso caso: proporção de votos dos partidos por UF.


# Explorando o INP

```{r, echo=FALSE}
kable(desc_nacionalizacao) %>% 
  kable_styling(bootstrap_options = "striped", 
                full_width = F, 
                fixed_thead = T,
                position = "left",
                font_size = 8)
```


