---
title: "Relatório: Nacionalização Partidária no Brasil"
author: "Willber Nascimento"
lang: "pt-br"
output:
  pdf_document:
    toc: true
    number_sections: true
    fig_caption: yes
abstract: "O objetivo desse relatório é descrever os dados da nacionalização dos partidos e do sistema partidário brasileiro. Coletamos dados do desempenho eleitoral dos partidos nos pleitos da Câmara dos Deputados de 1998-2018 e aplicamos a fórmula de Gini para criamos o Índice de Nacionalização Partidária (INP) e o Índice de Nacionalização do Sistema Partidário (INSP), seguindo o modelo proposto por Jones e Mainwaring (2003). Ao todo temos informações para todos os partidos que lançaram candidatura para deputado federal neste período.  Combinamos estatística descritiva e visualização de dados para exarminarmos o grau de nacionalização dos partidos e do sistema partidário brasileiro. Os resultados preliminares indicam: (1) na média os partidos são pouco nacionalizados; (2) PMDB, PT, PSDB, PP e PR são os partidos mais nacionalizados do brasil; (3); (4)."
---

```{r setup, include=FALSE}
knitr::opts_chunk$set(echo = TRUE)
library(knitr)
library(kableExtra)
library(gridExtra)
source("./03-analise-exploratoria.R")

```

# Introdução

Em termos gerais, a nacionalização tenta avaliar o grau em que o apoio eleitoral dos partidos políticos é homogêneo entre as unidades federativas estaduais. De acordo com Jones e Mainwaring (J&M) (2003), sistemas partidários nacionalizados refletem um importante componente da dinâmica da competição partidária, possui um efeito sobre fatores como a sobrevivência da democracia, competição política e no comportamentodo legislativo e nas políticas públicas.

Na existência de um sistema partidário nacionalizado, os partidos possuem abrangência nacional e tendem a se expressar e agir segundo uma orientação nacional comum em vez de se dividirem em questões regionais ou subnacionais (Borges, 2015; Morgenstern at al, 2009, Jones, 2010). Diversas questões téoricas e metodológicas estão postas nos circulos acadêmicos e este documento não tenta respondê-las. 

O objetivo aqui é *aplicar o conceito e a medida proposta por Jones e Mainwaring (2003) para o caso brasileiro* em eleições sucessivas. O material tem como cunho a ideia de servir como uma fonte dos dados e um laborátorio para interassos em R e Rmarkdown e tecnologias relacionadas. 

## Como medimos a nacionalização?

J&M (2003) argumentaram que uma vez que a nacionalização é uma medida de homogeneidade da distribuição dos votos entre unidades eleitorais distintas seria perfeitamente possível aplicar a fórmula do coeficiente de Gini ^[Você pode acessar o artigo da Wikipedia para ter uma noção do que é o Gini: <https://pt.wikipedia.org/wiki/Coeficiente_de_Gini>. Para uma noção mais aprofundada sobre a mensuração de índices desse tipo você pode ver Cowell (2010) <http://darp.lse.ac.uk/papersDB/Cowell_measuringinequality3.pdf> e Taagepera (1979).] para mensurar esse conceito. Uma vez mensurado o Gini subtrai-se 1 para que inverta-se a interpretação: quanto mais próximo de 1 mais nacionalizado. 

A aplicação poderia ser resumida como:

$$
\begin{aligned}
 GINI = \sum_{i=0}^{k-1} (Y_{i+1} + Y_{i})(X_{i+1} - X_{i})
\end{aligned}
$$
Onde:

$k$: o número de distritos

$Y_i$ a proporção acumulada da riqueza para o distrito $ith$

$X_i$ a proporção acumulada da população para o distrito $ith$

Felizmente o R possui pacotes que aplicam fórmulas similares a esta para nós. Nesse projeto usamos a função `ineq` do pacote [`ineq`](https://www.rdocumentation.org/packages/ineq/versions/0.2-13). Seu uso é tão simples quanto: ```ineq(x, type="Gini")```, para uma variável quantitativa *x* qualquer. No nosso caso: proporção de votos dos partidos por UF. De acordo com J&M (2003) o Índice de nacionalização partidária é:

$$
INP = 1 - GINI
$$

Isso significa que quanto mais próximo de 1, mais nacionalizado será a distribuição do 
apoio eleitoral dos partidos. Você pode acessar os códigos para ver como apliquei função.

# Explorando o INP

Abaixo selecionamos algumas informações sobre a distribuição do índice de nacionalização partidária (INP). Na média, o INP tem aumentado a cada eleição analisada, contudo ela indica bastante concentração. Na média os partidos políticos brasileiros são pouco nacionalizados.

```{r inpdesc, echo=FALSE}
kable(desc_nacionalizacao, digits = 2, label = "inpdesc",caption = "Descritivos INP por eleição") %>%
  kable_styling(
    bootstrap_options = "striped",
    latex_options = "HOLD_position",
    full_width = F,
    fixed_thead = T,
    position = "center",
    font_size = 9
  ) %>%
  footnote(
    "Willber Nascimento. Fonte: TSE/electionsBR.",
    general_title = "",
    fixed_small_size = TRUE,
    footnote_as_chunk = T
  )
```

```{r, echo=FALSE, fig.width=12}

grid.arrange(ggINPBox,ggINPmedia, ncol=2)

```

Como podemos ver na tabela \ref{tab:inpdesc}, existem partidos que existem partidos que estão consideravelmente acima da média no INP: o máximo de 2018, por exemplo, 0.73. Tanto o desvio padrão, quanto o coeficiente de variação tambeém são evidências de que alguns partidos são consideravelmente diferentes dos demais. O boxplot é interessante aqui já que ele aparenta indicar um padrão específico de variação entre as eleições. Elas conhecidem com pleitos envolvendo incumbentes na disputa presidencial: a variação no grau de nacionalização é menor. Tanto as caixas são menores, quanto os mínimos são sempre maiores que nos anos com eleição sem incumbente. Contudo, em 2014 a distribuição parece bem semelhante às eleições anteriores, enquanto em 2018 (eleições abertas) a variação é menor como se ouvesse incumentes.  Uma possível explicação dos pleitos seria o de coordenação eleitoral no pleito presidencial e seus efeitos nas demais. 

```{r inpPartidos, echo=FALSE, fig.width=8, fig.height=10,fig.cap="\\label{fig:inpPartidos}Nacionalização Partidária por Partido e Eleição"}

grid.arrange(ggINPpartidos98, ggINPpartidos02,
             ggINPpartidos06, ggINPpartidos10,
             ggINPpartidos14, ggINPpartidos18, ncol=2)
```

Na figura  \ref{fig:inpPartidos} vemos a distribuição do INP entre os partidos com pelo menos 1% de votos nacionais para cada uma das eleições.